臺灣高雄地方法院民事裁定          100年度消債更字第137號
聲  請  人  吳淑芬
上列當事人因消費者債務清理事件聲請更生，本院裁定如下：
    主  文
聲請人吳淑芬自民國一百年八月十八日下午四時起開始更生程序
。
命司法事務官進行本件更生程序。
    理  由
一、聲請意旨略以：聲請人即債務人吳淑芬前向金融機構辦理消
    費貸款、信用卡契約等致積欠無擔保債務計新臺幣（下同）
    3,857,995 元，因無法清償債務，乃於民國99年12月間與最
    大債權銀行中國信託商業銀行股份有限公司（下稱中國信託
    銀行）進行前置協商，但因聲請人無法負擔任何還款條件，
    致使協商不成立，並因聲請人有不能清償債務或有不能清償
    之虞，復未經法院裁定開始清算程序或宣告破產，爰依法聲
    請准予裁定更生等語。
二、按「債務人不能清償債務或有不能清償之虞者，得依本條例
    所定更生或清算程序，清理其債務。」，消費者債務清理條
    例第3 條定有明文。衡以消費者與金融機構間債之關係之發
    生，係依契約自由原則及相互間之信賴為基礎，此為社會經
    濟活動得以維繫及發展之重要支柱，債務人經濟窘迫，固不
    應任其自生自滅，債權人一方之利益，仍不能因之摒棄不顧
    。是債務人於協商程序中，自應本於個人實際財產及收支狀
    況，依最大誠信原則，商討解決方案。如終究不能成立協商
    ，於聲請更生或清算時，法院審酌上開條文所謂「不能清償
    或有不能清償之虞」，自宜綜衡債務人全部收支、信用及財
    產狀況，評估是否因負擔債務，而不能維持最基本之生活條
    件；所陳報之各項花費，是否確屬必要性之支出；如曾有協
    商方案，其條件是否已無法兼顧個人生活之基本需求等情，
    為其判斷之準據。
三、經查：
  (一)聲請人前向各金融機構辦理消費貸款、信用卡契約等致積欠
    無擔保債務計3,857,995 元（其中包含資產公司債務1,418,
    8 72元及已逾期保證債務22,000元），因無法清償債務，乃
    於99年12月間與最大金融機構中國信託銀行進行前置協商，
    但因聲請人無法負擔任何還款條件，致使協商不成立，此有
    財團法人金融聯合徵信中心前置協商專用債權人清冊、當事
    人綜合信用報告、前置協商不成立通知書等在卷可稽（卷第
    22頁至24頁、第25頁至30頁、第31頁），堪認上情屬實。
  (二)聲請人現任職瑞興發工業股份有限公司之包裝員，97年度至
    99年度申報所得平均每月收入分別為7,967 元、0 元、20,2
    34元，勞工保險投保薪資額為21,900元，據其所提100 年之
    薪資單於扣除勞、健保費、福利金後平均每月收入為21,308
    元等情，此有財產歸屬資料清單、綜合所得稅各類所得資料
    清單、勞工保險被保險人投保資料表、彰化銀行存簿薪資轉
    帳資料與薪資單等件附卷可證（卷第32頁、第34至35頁、第
    38頁至39頁、第46頁至47頁、第50頁至54頁），均認屬實；
    是在應以聲請人所提出之薪資資料所得平均每月收入為其收
    入狀況，即以21,308元為核算其償債能力之基礎。
  (三)支出部分，聲請人主張與其他兄弟妹妹四人共同扶養父、母
    親乙節，按直系血親相互間，互負扶養之義務，民法第1116
    條之1 定有明文。查聲請人之父親吳秀男為34年生，母親吳
    近鑾為36年生，育有4 名子女；父親吳秀男名下有2筆房地，
    依公告現值計算其價值約為1,785,900 元，無申報所得資料
    ，勞工保險已於90年3 月退保，每月領有老人年金3,000 元
    ；母親吳近鑾，名下有1 輛汽車，無申報所得資料，勞工保
    險已於97年11月退保，每月領有殘障貼4,000 元等情，此均
    有戶籍謄本、家族系統表、財產歸屬資料清單、綜合所得稅
    各類所得資料清單、勞工保險投保資料表、民事陳報狀等件
    在卷可參（卷第65頁至66頁、第20頁、第71頁至76頁、第67
    至70頁、第62頁至63頁），堪認聲請人之父母確屬不能維持
    生活而需聲請人扶養；本院於計算扶養費用部分，參照民法
    第1118、1119條規定，其負扶養義務之程度，亦應考量其目
    前身負債務之窘境，所負擔之扶養義務能力，自非比一般，
    故本院認定聲請人父親扶養費用應以99年度綜合所得稅受扶
    養人每人免稅額82,000元計算，其每月扶養費用為6,833 元
    【計算式：82,000÷12= 6,833 ，元以下4 捨5 入】；又聲
    請人母親每月所須扶養費用應以99年度綜合所得稅身心障礙
    免稅額104,000 元計算，其每月扶養費用為8,667 元【計算
    式：104, 000÷12=8,667，元以下4 捨5 入】，則聲請人所
    須負擔之扶養費，以上開數額扣除其父、母親每月領有之補
    助費後與其他應分擔扶養義務人共同分擔結果，則聲請人每
    月應負擔父母親之扶養費應為2,125 元【計算式：｛（6,83
    3 －3,000 ）＋（8,667 －4,000 ）｝÷4 ＝2,125 】。至
    聲請人個人日常生活必要費用部分，審酌聲請人負債之現況
    ，基於社會經濟活動之互賴及誠信，該日常生活所需費用，
    自應節制開支，不得有超越一般人最低生活標準之享受，否
    則反失衡平，本院參酌內政部社會司所公告歷年最低生活費
    一覽表，100 年度7 月高雄市每人每月最低生活費標準為
    11,146元，則聲請人每月最低生活費除有特殊情形並有證據
    證明者外，自宜以此為度，始得認係必要支出。
  (四)綜上所述，依聲請人自陳每月收入21,308元，扣除個人日常
    生活所需之必要費用11,146元及父母親扶養費2,125 元後，
    其餘額為8,037 元【計算式：21,308－11,146－2,125 ＝8,
    037 】，而聲請人目前負債總額為3,857,995 元，以上開餘
    額按月攤還結果，如不計利息，約40年期間始能清償完畢，
    如加計利息負擔，其還款年限顯然更長，有違消費者債務清
    理條例協助債務人重建更生之立法本意，堪認聲請人之債務
    大於財產，而有不能清償債務或有不能清償之虞之情事，準
    此，上開償債年限將使聲請人生活長期陷入窘境，於其目前
    身心狀況俱有不良影響，自非允當。從而，聲請人主張已不
    能清償債務或有不能清償之虞，聲請本院准予更生，依所舉
    事證及本院調查結果，即無不合。
四、末按「法院開始更生程序之裁定，應載明其年、月、日、時
    ，並即時發生效力。」、「法院裁定開始更生或清算程序後
    ，得命司法事務官進行更生或清算程序，必要時得選任律師
    、會計師或其他適當之自然人或法人一人為監督人或管理人
    。」，消費者債務清理條例第45條第1 項、第16條第1 項分
    別定有明文。本件聲請人其目前收入及財產狀況，不能清償
    債務，有如上述。此外，復查聲請人無消費者債務清理條例
    第46條各款所定駁回更生聲請等事由，有本院民事紀錄科查
    詢表及臺灣高等法院被告前案紀錄表在卷可憑。且聲請人既
    非從事營業活動而屬受薪之消費者，所負無擔保或無優先權
    之債務總額亦未逾1,200 萬元。從而，聲請人聲請更生，洵
    屬有據，應予准許，爰命司法事務官進行本件更生程序。
五、依消費者債務清理條例第11條第1 項、第45條第1 項、第16
    條第1 項，裁定如主文。
中    華    民    國   100    年    8    月    18     日
                      民事庭  法  官  邱泰錄
以上正本證明與原本無異。
本裁定已於100 年8 月18 日下午4 時公告。
本件不得抗告。
中    華    民    國   100    年    8    月    18     日
                              書記官  梁竫